【裁判字號】    99,訴,337
【裁判日期】    990730
【裁判案由】    給付加班費 等
【裁判全文】
臺灣高雄地方法院民事判決               99年度訴字第337號
原      告  甲○○
            己○○
            乙○○
            戊○○
            丁○○
            丙○○
兼  共  同
訴訟代理人  庚○○
被      告  笙發企業有限公司
法定代理人  辛○○
訴訟代理人  陳世明律師
上列當事人間請求給付加班費等事件，經本院於民國99年7 月12
日言詞辯論終結，判決如下：
    主  文
被告應給付原告庚○○新台幣柒仟伍佰伍拾玖元、原告甲○○新
台幣肆仟參佰柒拾元、原告己○○新台幣伍仟捌佰伍拾元、原告
乙○○新台幣陸仟捌佰伍拾壹元、原告戊○○新台幣陸仟捌佰伍
拾壹元、原告丁○○新台幣陸仟捌佰伍拾壹元、原告丙○○新台
幣壹仟陸佰陸拾陸元，及均自民國九十八年十一月二十四日起至
清償日止，按年息百分之五計算之利息。
原告其餘之訴駁回。
訴訟費用由被告負擔十二分之一，由原告庚○○、甲○○、乙○○、丁○○各負擔六分之一，原告己○○、戊○○、丙○○各負
擔十分之一。
本判決原告勝訴部分得假執行。
    事  實  及  理  由
一、原告主張：
  (一)原告於民國97、98年間，均受僱被告任職業務、技術人員，
    薪資底薪新台幣（下同）23,000元，另有工作獎金（含業務
    獎金及耗材獎金）、業務津貼等。被告規定員工上班時間為
    早上8 時，應準時打卡，如超過20或30分鐘，即予扣薪，下
    班時間為下午5 點30分，亦需打卡下班。原告於任職期間，
    平日經常超時加班，然被告均未給付加班費，以每月實際工
    作時數扣除法定工作時數181 小時，並前2 小時乘以時薪1.
    33倍、第3 、4 小時乘以時薪1.66倍、第5 小時以後乘以時
    薪2 倍計算，被告有如附表所示之平日加班費（下稱系爭平
    日加班費）未給付。又被告於97年5 月1 日、97年11月12日
    及97年12月25日國定假日，要求原告上班，以每日最低薪資
    833 元計算，並依勞動基準法（下稱勞基法）第39條規定乘
    以2 倍，未給付原告如附表所示之國定假日加班費（833 ×
    2 ×3 ＝4998，下稱系爭假日加班費）。再者，被告未依法
    提撥百分之6 勞工退休金，即每月1,037 元，卻自原告之薪
    資中扣除如附表所示之勞工退休金（下稱系爭勞退金），是
    被告自應返還原告系爭勞退金。另原告庚○○為身心障礙人
    士，免繳健保費，被告卻自原告庚○○薪資中溢扣健保費每
    月236 元，計3 次，共708 元。為此，爰依勞基法及勞動契
    約之法律關係提起本訴。
  (二)並聲明：被告應給付原告庚○○134,040 元、原告甲○○12
    2,017 元、原告己○○74,745元、原告乙○○125,302 元、
    原告戊○○77,897元、原告丁○○121,819 元、原告丙○○
    28,643元，及均自支付命令繕本送達翌日起至清償日止，按
    年息百分之5 計算之利息。
二、被告則以：
  (一)被告以事務機器之販售及出租為主要業務，原告則為被告之
    業務、技術人員，底薪均為23,000元，業務人員部分加給業
    務獎金，技術人員則加給耗材獎金。又業務人員負責開發購
    買、承租事務機器之客戶，維繫舊客戶之聯絡，技術人員則
    就負責區域內機器之保養及臨時叫修事宜；是原告均屬責任
    制之專業人員，無規定固定之上、下班時間，即無論何時到
    達、離開公司，甚至是否到公司，均不會受到任何記過或扣
    薪之處分，被告僅對業務人員檢核每月承銷業績，技術人員
    則檢核所負責區域內客戶使用滿意程度，故原告並無所謂系
    爭平日加班費之問題。而打卡鐘之目的，乃係為行政人員而
    設，對業務人員、技術人員僅為掌握人員早上、傍晚進出公
    司之紀錄，並非原告工作、延時加班之紀錄。再者，依原告
    之出勤打卡紀錄，雖有延時工作之情形，惟原告延長工時並
    非受被告指示或要求，亦未經同意，且係提供勞務外之行為
    ，不在被告預期範圍之內。
  (二)被告自98年度起，因會計人員更改薪資明細表格式，誤增列
    每位員工津貼1,100 元，同時扣繳提撥1,037 元，且兩者互
    相抵銷後，原告每月仍溢領63元，故被告於98年度仍依法提
    撥百分之6 勞工退休金，並非自原告之薪資中扣除。又被告
    之客戶多為政府機關，而於原告任職時，約定政府機關上班
    日並非假日，是依雙方之約定5 月1 日勞動節，即非假日；
    且97年11月12日、97年12月25日，均非國定假日，故原告請
    求系爭假日加班費部分，為無理由。再者，原告庚○○未曾
    告知其為身心障礙人士，依法得免繳納相關健保費用，且被
    告仍依法繳納相關健保費用，則原告庚○○應向健保局請求
    退還溢繳之健保費，而非向被告請求。另縱認原告庚○○及
    甲○○之主張有理由，惟原告庚○○於98年2 月間出售一部
    機器，謊稱屏東縣議員需回扣二成，故被告將19,600元款項
    交付原告庚○○，嗣於98年8 月間聽說屏東縣議員根本就沒
    有拿回扣，是被告對原告庚○○有19,600元之債權；且原告
    甲○○於97年10月間，駕車載運影印機，途中發生車禍事故
    ，造成該影印機嚴重毀損而無法使用，以全新影印機價格計
    算，被告對原告甲○○有43,000元之債權；並均主張抵銷。
  (三)並聲明：原告之訴駁回。
三、兩造不爭執之事項及簡化之爭點為：
  (一)兩造不爭執事項：
  1.被告以販售、出租事務機器為主要業務，原告為被告之業務
    人員或技術人員，薪資底薪23,000元。又業務人員負責開發
    購買、承租事務機器之客戶及聯絡、維繫舊客戶；技術人員
    則就負責區域內機器之保養及臨時叫修。
  2.兩造並未簽訂書面勞動契約。
  3.97年5 月1 日為國定假日，原告並未放假，亦無補休。
  4.原告庚○○除薪資外，另自被告處領有19,600元。
  (二)爭執部分：
  1.原告請求系爭平日加班費及假日加班費，有無理由？如有，
    得請求之金額為何？
  2.原告主張被告自原告薪資中扣繳系爭勞退金，請求返還，有
    無理由？又原告庚○○主張被告溢扣健保費708 元，有無理
    由？
  3.原告得請求被告給付之金額各為何？又被告主張對原告庚○○有19,600元之債權、對原告甲○○有43,000元債權，並主
    張抵銷，有無理由？
四、前揭不爭執事項，有原告薪資明細表1 份（本院審卷第63至
    78頁、第193 至205 頁）、勞工保險被保險人投資料表1 份
    （本院審卷第79、80頁）、勞資爭議協調書及調解紀錄1 份
    （本院審卷第81、82頁）等為證，並有高雄市政府勞工局99
    年1 月19日高市勞局二字第0990001407號函（本院審卷第15
    4 頁）附卷可稽，堪認為真實。茲就兩造之爭點，析述本院
    得心證之理由如下：
  (一)原告請求系爭平日加班費及假日加班費，有無理由？如有，
    得請求之金額為何？
  1.按當事人主張有利於己之事實者，就其事實有舉證之責任，
    民事訴訟法第277 條前段定有明文。次按民事訴訟如係由原
    告主張權利者，應先由原告負舉證之責，若原告先不能舉證
    ，以證實自己主張之事實為真實，則被告就其抗辯事實即令
    不能舉證，或其所舉證據尚有疵累，亦應駁回原告之請求（
    最高法院17年台上字第917 號判例要旨參照）。又按雇主延
    長勞工工作時間者，應給付勞工延長工作時間之工資；勞基
    法第24條固有明文。惟雇主並非當然有要求勞工延長工作時
    間之權利，雇主之要求，尚應得工會或勞工之同意，而勞工
    提供勞務之目的，在於獲得工資，勞工在正常之工作時間外
    ，延長工作時間，為雇主提供勞務，除其提供勞務，係基於
    雇主明示或可得推知之意思外，勞工當無本於勞動契約或勞
    動基準法規定，向雇主請求報酬之餘地，因其延長工作時間
    ，本不在雇主預期之範圍中，勞工自無強使雇主受領其勞務
    之給付之理。是勞工在正常工作時間以外，未經雇主同意，
    由勞工片面延長工時，則非合於勞基法所定加班要件，自不
    得以此依勞基法第24條之規定向雇主請求加給工資，合先敘
    明。
  2.查，原告主張系爭平日加班費係因被告口頭上要求云云，固
    提出原告之出勤表1 份（見本院審卷第9 至62頁）為證；惟
    被告否認有要求或同意原告延長工作時間之情事；且原告所
    提出之出勤卡，僅能證明於任職期間有延長工作時間之情事
    ，尚無法據以推認係因被告要求所為。此外，原告復未能提
    出任何證據證明，其延長工時係因被告要求或因其本身業務
    需要並經被告同意，以實其說。揆諸前揭說明，原告既未能
    證明係因被告要求或經同意延長工作時間，是原告依勞基法
    第24條規定，請求被告給付系爭平日加班費，即屬無據。
  3.按紀念日、勞動節日及其他由中央主管機關規定應放假之日
    ，均應休假；雇主經徵得勞工同意於休假日工作者，工資應
    加倍發給。勞基法第37條、第39條分別定有明文。又按「勞
    基法之立法目的在於保障勞工權益，加強勞雇關係，促進社
    會與經濟發展，而為勞動條件最低標準之規定，故於勞工延
    長工作時間、休假及例假日照常工作者，雇主應依勞基法第
    24條規定標準發給延長工作時間之工資及依同法第39條規定
    加倍發給工資，乃屬強制規定，除非有法律明文規定，如勞
    動基準法第84條之1 規定之情形，並經中央主管機關核定公
    告之勞工外，勞雇雙方均應遵守。依民法第71條規定『法律
    行為違反強制或禁止之規定者，無效』，勞雇雙方所簽訂之
    薪資給與辦法違反上開規定，自屬無效」（最高法院97年度
    台上字第2505號判決要旨參照）。查，97年5 月1 日勞動節
    為勞工之國定假日，原告未放假亦無補休，已如前述。又被
    告雖主張因客戶多為政府機關，兩造約定政府機關上班日並
    非假日，故5 月1 日勞動節即非假日云云，惟為原告所否認
    ；且縱認有此約定，惟被告並非勞基法第84條之1 規定之工
    作，故此約定亦違反強制規定而無效。是被告主張兩造已約
    定5 月1 日勞動節為應上班日，不得請求假日加班費云云，
    實屬無據。據此，原告請求給付97年5 月1 日國定假日加班
    費1,666 元（833 ×2 ＝1666），即屬有據。至於97年11月
    12日、97年12月25日，均非應放假之日，是原告於該等日期
    上班工作，並無得請求被告發給假日加班費之權利。從而，
    原告各得請求被告給付假日加班費1666元，逾此部分之請求
    ，則屬無據。
  (二)原告主張被告自原告薪資中扣繳系爭勞退金，請求返還，有
    無理由？又原告庚○○主張被告溢扣健保費708 元，有無理
    由？
  1.觀之原告薪資明細表（本院審卷第63至78頁、第193 至205
    頁），其上「扣款項目」之「提撥勞退」欄記載1,037 元；
    是被告將依法應由其提撥百分之6 勞工退休金，每月1,037
    元，轉自原告之薪資中扣除，以為提撥。又被告雖辯稱：於
    98年度因會計人員更改薪資明細表格式，誤增列員工津貼1,
    100 元及扣繳提撥1,037 元，故實際上系爭勞退金仍由被告
    提撥，且原告每月溢領63元云云；惟檢視前開原告薪資明細
    表，均無所謂增列「員工津貼1,100 元」之情事，是被告空
    言辯稱上情，已屬無據。且參酌被告將應負擔系爭勞退金，
    自員工薪資中扣除，因違反勞基法第22條第2 項規定，而遭
    高雄市政府裁處罰鍰，有高雄市政府98年9 月21日高市府勞
    二字第0980055134號裁處書暨相關資料1 份（見本院審卷第
    156 至174 頁）可按；益徵被告確有將依法應負擔之系爭勞
    退金，自原告應領薪資中扣除之情事。從而，原告請求被告
    各給付如附表所示之系爭勞退金等語，應屬有據。
  2.查，原告庚○○為輕度肢障，依法免繳健保費，而被告自原
    告庚○○薪資中扣繳3 次健保費236 元，計708 元，有原告
    庚○○之中華民國身心障礙手冊1 紙、薪資明細表3 紙（見
    本院審卷第85頁、第199 至201 頁）可按。又被告辯稱原告
    庚○○未曾告知其為身心障礙人士，依法得免繳納相關健保
    費用云云；惟查，觀之原告庚○○之薪資明細表（見本院審
    卷第193 至205 頁），除前開3 紙薪資明細表有扣款健保20
    3 元外，其餘均未就健保部分扣款；依此可知，被告確早已
    知原告庚○○為身心障礙人士，依法免繳健保費；是被告所
    辯上情，顯係事後推諉之詞，不足採信。從而，原告庚○○
    請求被告給付溢扣健保費708 元，實屬有據。
  (三)原告得請求被告給付之金額各為何？又被告主張對原告庚○○有19,600元之債權、對原告甲○○有43,000元債權，並主
    張抵銷，有無理由？
  1.被告主張原告庚○○謊稱屏東縣議員要求回扣，而交付19,6
    00元，嗣後得知根本就沒有回扣之事，是伊對原告庚○○有
    19,600元之債權云云。原告庚○○雖不否認自被告處有收受
    19,600元，惟否認該款項係被告所稱之回扣，辯稱：於98年
    2 月間，是學校賣機器，而由學校向屏東縣議員申請補助款
    ，但該19,600元並非所謂回扣，而是公關費用，就是請議員
    或其他公家單位吃飯之費用，有承接到案子的時候，被告才
    會給公關費用等語；且被告亦未能舉證說明，確因所謂回扣
    ，而交付19,600元。從而，被告主張對於原告庚○○有19,6
    00元云云，尚屬無據。又原告甲○○雖於97年10月間，駕車
    載運影印機途中發生交通事故，此為原告甲○○所是認；惟
    該交通事故是否造成影印機損壞？是否已無法使用？或所需
    修復費用為何？被告均未舉證說明；且參以該交通事故係於
    97年10月間發生，而原告甲○○係於98年1 月31日離職，是
    苟如被告所言，已造成影印機嚴重毀損致無法使用，原告甲○○應賠償43,000元，則被告於事故後3 個多月，於原告甲○○離職時，焉會不向原告甲○○請求賠償？顯與常情相違
    。從而，被告主張對於原告甲○○有43,000元云云，亦屬無
    據。
  2.據上所述，被告未依法給付原告於97年5 月1 日勞動節之假
    日加班費，且就被告應負擔之勞工退休金，轉自原告薪資中
    扣繳，而減發原告應得之薪資，並自原告庚○○薪資中溢扣
    健保費計708 元；是被告應給付原告庚○○7,559 元（5185
    ＋1666＋708 ＝7559）、原告甲○○4,370 元（2704＋1666
    ＝4370）、原告己○○5,850 元（4148＋1666＝5850）、原
    告乙○○6,851 元（5158＋1666＝6851）、原告戊○○6,85
    1 元（5158＋1666＝6851）、原告丁○○6,851 元（5158＋
    1666＝6851）、原告丙○○1,666 元，逾此部分之請求，即
    屬無據。
五、綜上所述，原告依勞基法及勞動契約之法律關係，請求被告
    給付原告庚○○7,559 元、原告甲○○4,370 元、原告己○○5,850 元、原告乙○○6,851 元、原告戊○○6,851 元、
    原告丁○○6,851 元、原告丙○○1,666 元，及均自支付命
    令送達翌日即自98年11月24日起至清償日止按年息百分之5
    計算之利息，為有理由，應予准許；逾此範圍之請求，為無
    理由，應予駁回。又本件原告勝訴部分為關於財產權之訴訟
    ，所命給付之金額未逾50萬元之所為被告敗訴判決，應依民
    事訴訟法第389 條第1 項第5 款規定，依職權宣告假執行。
六、本件事證已臻明確，兩造其餘陳述及攻擊防禦方法經本院斟
    酌後認均不影響本判決之結果，爰不再逐一詳予論述，附此
    敘明。
七、據上論結，本件原告之訴為一部有理由，一部無理由，依民
    事訴訟法第79條、第85條第1 項第389 條第1 項第5 款，判
    決如主文。
中    華    民    國    99    年    7     月    30    日
                  民事第五庭  法  官  洪榮家
以上正本係照原本作成。
如對本判決上訴，須於判決送達後20日內向本院提出上訴狀。
如於本判決宣示後送達前提起上訴者，應於判決送達後10日內
補提上訴理由書（須附繕本）。
如委任律師提起上訴者，應一併繳納上訴審裁判費。
中    華    民    國    99    年    7     月    30    日
                              書記官  胡美儀
  附表：
 ┌──┬───┬─────────┬─────┬──────┬─────┐
 │編號│原  告│溢扣薪資6%勞工退休│平日加班費│國定假日加班│  合 計   │
 │    │      │金                │          │費          │          │
 ├──┼───┼─────────┼─────┼──────┼─────┤
 │ １ │庚○○│5,185 元（1037×5 │123,149元 │  4,998 元  │133,332元 │
 │    │      │＝5185）          │          │            │          │
 ├──┼───┼─────────┼─────┼──────┼─────┤
 │ ２ │甲○○│2,074 元（1037×2 │114,945元 │  4,998 元  │122,017元 │
 │    │      │＝2074）          │          │            │          │
 ├──┼───┼─────────┼─────┼──────┼─────┤
 │ ３ │己○○│4,148 元（1037×4 │ 65,599元 │  4,998 元  │74,745元  │
 │    │      │＝4148）          │          │            │          │
 ├──┼───┼─────────┼─────┼──────┼─────┤
 │ ４ │乙○○│5,185 元（1037×5 │115,119元 │  4,998 元  │125,302元 │
 │    │      │＝5185）          │          │            │          │
 ├──┼───┼─────────┼─────┼──────┼─────┤
 │ ５ │戊○○│5,185 元（1037×5 │ 67,714元 │  4,998 元  │77,897元  │
 │    │      │＝5185）          │          │            │          │
 ├──┼───┼─────────┼─────┼──────┼─────┤
 │ ６ │丁○○│5,185 元（1037×5 │111,636元 │  4,998 元  │121,819元 │
 │    │      │＝5185）          │          │            │          │
 ├──┼───┼─────────┼─────┼──────┼─────┤
 │ ７ │丙○○│                  │ 28,643元 │  4,998 元  │33,641元  │
 └──┴───┴─────────┴─────┴──────┴─────┘

司法院資訊處製作；財團法人民間司法改革基金會備份。
